ACORDAO-COMPLETO-2439112

ACÓRDÃO 6846/2021 ATA 13/2021 - SEGUNDA CÂMARA

VISTOS, relatados e discutidos estes autos que cuidam de Tomada de Contas Especial instaurada pela Agência Nacional do Cinema  (Ancine) , em desfavor de Fabio Jose Gomes Leme Cavalheiro (XXX.303.048-XX) e de Id Av Identidade Audiovisual Ltda (08.788.322/0001-59) , em virtude da não comprovação da boa e regular aplicação dos recursos captados mediante incentivo fiscal da Lei 8.685/1993, em face da omissão no dever de prestar contas dos recursos destinados ao projeto "E Agora? O Tráfico de Aves Silvestres no Brasil" (Pronac 090321) ,
ACORDAM os Ministros do Tribunal de Contas da União, reunidos em Sessão da Segunda Câmara, diante das razões expostas pelo Relator, em:
9.1. excluir da relação processual o nome do Sr. Ruben Dario Leme Cavalheiro (XXX.185.128-XX) ;
9.2. com fulcro no art. 12, § 3º, da Lei 8.443/1992, considerar revéis a Hollywood Brazilian Film Festival e Produções Ltda. (CNPJ: 12.997.262/0001-51) e a Sra. Talize Cristina Sayegh (CPF: ***.055.187-**) , para todos os efeitos, dando-se prosseguimento ao processo;
9.3. nos termos dos arts. 1º, inciso I, 16, inciso III, alíneas "a" e "c", § 2º, da Lei 8.443/1992 c/c os arts. 19 e 23, inciso III, da mesma Lei, e com arts. 1º, inciso I, 209, incisos I e III, 210 e 214, inciso III, do Regimento Interno/TCU, julgar irregulares as contas da empresa Id Av Identidade Audiovisual Ltda (08.788.322/0001-59) e do Sr. Fabio Jose Gomes Leme Cavalheiro (XXX.303.048-XX) , condenando-os ao pagamento da importância a seguir especificada, atualizada monetariamente e acrescida dos juros de mora, calculada a partir da data discriminada até a data da efetiva quitação do débito, fixando-lhes o prazo de quinze dias, para que comprovem, perante o Tribunal, o recolhimento da referida quantia aos cofres do Fundo Nacional de Cultura, nos termos do art. 23, inciso III, alínea "a", da citada lei:
	Data de ocorrência 
	Valor histórico (R$)  

	23/11/2012 
	190.000,00 

9.4. aplicar à empresa Id Av Identidade Audiovisual Ltda (08.788.322/0001-59) a multa prevista no art. 57 da Lei 8.443/1992 c/c o art. 267 do Regimento Interno, no valor de R$ 10.000,00 (dez mil reais) fixando-lhe o prazo de quinze dias, a contar da notificação, para que comprove, perante o Tribunal (art. 214, III, a, do Regimento Interno do TCU) , o recolhimento da dívida aos cofres do Fundo Nacional de Cultura, atualizada monetariamente desde a data deste acórdão até a do efetivo recolhimento, se paga após o vencimento, na forma da legislação em vigor;
9.5. aplicar ao responsável Fabio Jose Gomes Leme Cavalheiro (XXX.303.048-XX) , a multa prevista no art. 58, inciso II, da Lei 8.443/1992 c/c o art. 267 do Regimento Interno do TCU, no valor de R$ 5.000,00 (cinco mil reais) , em razão da não cumprimento do prazo originalmente estipulado para prestação de contas do projeto incentivado, cujo prazo encerrou-se em 8/3/2015, fixando-lhe o prazo de quinze dias, a contar da notificação, para que comprove, perante o Tribunal (art. 214, III, alínea "a", do Regimento Interno do TCU) , o recolhimento da dívida aos cofres do Fundo Nacional de Cultura, atualizada monetariamente desde a data deste acórdão até a do efetivo recolhimento, se pagas após o vencimento, na forma da legislação em vigor;
9.6. com fundamento no art. 28, inciso I, da Lei 8.443, de 1992 c/c o art. 217, §§ 1º e 2º do Regimento Interno, autorizar, desde logo, caso requerido, o parcelamento da dívida em até 36 parcelas, incidindo sobre cada parcela, corrigida monetariamente, os correspondentes acréscimos legais fixando- lhe o prazo de quinze dias, a contar do recebimento da notificação, para comprovar perante o Tribunal o recolhimento da primeira parcela, e de trinta dias, a contar da parcela anterior, para comprovar os recolhimentos das demais parcelas, devendo incidir sobre cada valor mensal, atualizado monetariamente, os juros de mora devidos, no caso do débito, na forma prevista na legislação em vigor, alertando ao responsável de que a falta de comprovação do recolhimento de qualquer parcela importará o vencimento antecipado do saldo devedor, nos termos do § 2º do art. 217 do Regimento Interno deste Tribunal;
9.7. autorizar, desde logo, a cobrança judicial da dívida, caso não atendida a notificação, na forma do disposto no art. 28, inciso II, da Lei 8.443/1992;
9.8. enviar cópia deste Acórdão, bem como do Relatório e do Voto que o fundamentam, à Procuradoria da República no Estado de São Paulo, nos termos do § 3º do art. 16 da Lei 8.443/1992 c/c o § 7º do art. 209 do Regimento Interno do TCU, para adoção das medidas cabíveis;
9.9. enviar cópia do presente Acórdão à Agência Nacional do Cinema  (Ancine)  e aos responsáveis, para ciência, informando que a presente deliberação, acompanhada do Relatório e do Voto que a fundamenta, está disponível para a consulta no endereço www.tcu.gov.br/acordaos.

Tomada de Contas Especial. TCE instaurada pela Agência Nacional do Cinema em razão de omissão no dever de prestar contas.

Segunda Câmara

Agência Nacional do Cinema.

3. Interessados/Responsáveis:
3.1. Responsáveis: Fabio Jose Gomes Leme Cavalheiro (XXX.303.048-XX); Id Av Identidade Audiovisual Ltda (08.788.322/0001-59).

13.1. Ministros presentes: Bruno Dantas (Presidente), Augusto Nardes, Aroldo Cedraz e Raimundo Carreiro (Relator).
13.2. Ministros-Substitutos presentes: Marcos Bemquerer Costa e André Luís de Carvalho.

ACORDAO-COMPLETO-2534320

Acórdão de Relação 2131/2022 - Segunda Câmara

Acórdão de Relação

ACORDAO-COMPLETO-2513717

Acórdão 17971/2021 - Segunda Câmara

RAIMUNDO CARREIRO

Trata-se de tomada de contas especial instaurada pela Agência Nacional de Cinema em desfavor de Fabio Jose Gomes Leme Cavalheiro e de Id Av Identidade Audiovisual Ltda., em razão da omissão no dever de prestar contas, captados por força do projeto cultural Pronac 090321, intitulado "E Agora? O Tráfico de Aves Silvestres no Brasil".
2.	Reproduzo, no essencial e com ajustes de forma, nos termos do art. 1º, § 3º, inciso I, da Lei 8.443/92, a instrução de peça 102, produzida pela Secretaria de Controle Externo de Tomada de Contas Especial (Secex-TCE) , endossada pelo corpo diretivo da Unidade (peças 103-104) e pela representante do MP/TCU, Procuradora-Geral Cristina Machado da Costa e Silva (peça 105) .
"INTRODUÇÃO 
1. Cuidam os autos de tomada de contas especial instaurada por Agência Nacional do Cinema, em desfavor de Fabio Jose Gomes Leme Cavalheiro (CPF: XXX.303.048-XX) e Id Av Identidade Audiovisual Ltda (CNPJ: 08.788.322/0001-59) , em razão de omissão no dever de prestar contas, captados por força do projeto cultural Pronac 090321, descrito da seguinte forma: "Projeto: E Agora? O Tráfico de Aves Silvestres no Brasil". 
HISTÓRICO 
2. Em 6/2/2017, com fundamento na IN/TCU 71/2012, alterada pela IN/TCU 76/2016 e DN/TCU 155/2016, o dirigente da instituição Agência Nacional do Cinema autorizou a instauração da tomada de contas especial (peça 62) . O processo foi registrado no sistema e-TCE com o número 572/2018. 
3. A Deliberação nº 218, de 11/12/2009, autorizou a captação do valor de apoio, totalizando R$ 368.470,56, no período de 15/12/2009 a 31/12/2013 (peças 7 e 19) , com prazo para execução dos recursos 15/12/2009 a 08/11/2014, recaindo o prazo para prestação de contas em 8/3/2015. 
4. A empresa proponente captou recursos autorizados, no montante de R$ 219.633,19, conforme atestam os recibos (peça 41) e/ou extratos bancários (peças 39 e 53) , sendo que destes, R$ 19.393,19 corresponderam à contrapartida. 
5. O  fundamento para a instauração da Tomada de Contas Especial, conforme consignado na matriz de responsabilização elaborada pelo tomador de contas, foi a constatação da seguinte irregularidade:  
Omissão do dever de prestar contas, quando a proponente deveria ter encaminhado a documentação para fins de análise. 
6. Os responsáveis arrolados na fase interna foram devidamente comunicados e, diante da ausência de justificativas suficientes para elidir a irregularidade e da não devolução dos recursos, instaurou-se a tomada de contas especial. 
7. No relatório (peça 77) , o tomador de contas concluiu que o prejuízo importaria no valor original de R$ 190.000,00, imputando-se a responsabilidade a Fabio Jose Gomes Leme Cavalheiro, na condição de proponente, Ruben Dario Leme Cavalheiro, na condição de proponente e Id Av Identidade Audiovisual Ltda.  
8. Em 12/6/2019, a Controladoria-Geral da União emitiu o relatório de auditoria (peça 78) , em concordância com o relatório do tomador de contas. O certificado de auditoria e o parecer do dirigente do órgão de controle interno concluíram pela irregularidade das presentes contas (peças 79 e 80) . 
9. Em 25/6/2019, o ministro responsável pela área atestou haver tomado conhecimento das conclusões contidas no relatório e certificado de auditoria, bem como do parecer conclusivo do dirigente do órgão de controle interno, manifestando-se pela irregularidade das contas, e determinou o encaminhamento do processo ao Tribunal de Contas da União (peça 81) . 
10. Na instrução inicial (peça 84) , analisando-se os documentos nos autos, concluiu-se pela necessidade de realização de citação e audiência para as irregularidades abaixo:  
10.1. Irregularidade 1: não comprovação da boa e regular aplicação dos recursos federais repassados com amparo no Salic 09-0321, em face da omissão no dever de prestar contas dos valores transferidos. 
10.1.1. Evidências da irregularidade: documentos técnicos presentes nas peças 41, 50, 52, 53, 55, 59 e 73. 
10.1.2. Normas infringidas: art. 37, caput, c/c o art. 70, parágrafo único, da Constituição da República Federativa do Brasil; art. 93, do Decreto-lei 200/1967; art. 66, do Decreto 93.872/1986; Lei 8.685/1993, arts. 1º, 1º-A e 6º; IN-Ancine 22/2003, arts. 47, 51 e 52, inciso I; IN-Ancine 124/2015, arts. 32, VIII, e 42. 
10.2. Débito relacionado aos responsáveis Fabio Jose Gomes Leme Cavalheiro (CPF: XXX.303.048-XX) e Id Av Identidade Audiovisual Ltda (CNPJ: 08.788.322/0001-59) : 
Data de ocorrência 	Valor histórico (R$) 
23/11/2012 		190.000,00 
10.2.1.  Cofre credor: Agência Nacional do Cinema. 
10.2.2.  Responsável: Fabio Jose Gomes Leme Cavalheiro (CPF: XXX.303.048-XX) . 
10.2.2.1. Conduta: não demonstrar a boa e regular aplicação dos recursos federais recebidos e geridos por meio do instrumento em questão, no período de 15/12/2009 a 8/11/2014, em face da omissão na prestação de contas, cujo prazo encerrou-se em 8/3/2015. 
10.2.2.2. Nexo de causalidade: a conduta descrita impediu o estabelecimento do nexo causal entre as possíveis despesas efetuadas com os recursos recebidos, no âmbito do instrumento em questão, no período de 15/12/2009 a 8/11/2014. 
10.2.2.3. Culpabilidade: não há excludentes de ilicitude, de culpabilidade e de punibilidade; é razoável supor que o responsável tinha consciência da ilicitude de sua conduta; era exigível conduta diversa da praticada, qual seja, desincumbir-se do seu dever por meio da apresentação da prestação de contas no prazo e forma devidos.  
10.2.3.  Responsável: Id Av Identidade Audiovisual Ltda (CNPJ: 08.788.322/0001-59) . 
10.2.3.1. Conduta: não demonstrar a boa e regular aplicação dos recursos federais recebidos e geridos por meio do instrumento em questão, no período de 15/12/2009 a 8/11/2014, em face da omissão na prestação de contas, cujo prazo encerrou-se em 8/3/2015. 
10.2.3.2. Nexo de causalidade: a conduta descrita impediu o estabelecimento do nexo causal entre as possíveis despesas efetuadas com os recursos recebidos, no âmbito do instrumento em questão, no período de 15/12/2009 a 8/11/2014. 
10.2.3.3. 	Culpabilidade: não há excludentes de ilicitude, de culpabilidade e de punibilidade; é razoável supor que o administrador responsável pela pessoa jurídica tinha consciência da ilicitude de sua conduta; era exigível conduta diversa da praticada, qual seja, desincumbir-se do seu dever por meio da apresentação da prestação de contas no prazo e forma devidos.  
11.	Encaminhamento: citação. 
11.1. Irregularidade 2: não cumprimento do prazo originalmente estipulado para prestação de contas do projeto incentivado, cujo prazo encerrou-se em 8/3/2015. 
11.1.1.Evidências da irregularidade: documentos técnicos presentes nas peças 41, 52, 55, 59 e 73. 
11.1.2. Normas infringidas: art. 37n, caput, c/c o art. 70, parágrafo único, da Constituição da República Federativa do Brasil; art. 93, do Decreto-lei 200/1967; art. 66, do Decreto 93.872/1986; Lei 8.685/1993, arts. 1º, 1º-A e 6º; IN-Ancine 22/2003, arts. 47, 51 e 52, inciso I; IN-Ancine 124/2015, arts. 32, VIII, e 42. 
11.1.3. Responsável: Fabio Jose Gomes Leme Cavalheiro (CPF: XXX.303.048-XX) . 
11.1.3.1. Conduta: descumprir o prazo originalmente estipulado para prestação de contas dos recursos federais recebidos à conta do instrumento em questão, o qual se encerrou em 8/3/2015. 
11.1.3.2.	Nexo de causalidade: a conduta descrita impediu o estabelecimento do nexo causal entre as possíveis despesas efetuadas com os recursos recebidos, no âmbito do instrumento em questão, no período de 15/12/2009 a 8/11/2014. 
11.1.3.3.	Culpabilidade: não há excludentes de ilicitude, de culpabilidade e de punibilidade; é razoável supor que o responsável tinha consciência da ilicitude de sua conduta; era exigível conduta diversa da praticada, qual seja, desincumbir-se do seu dever por meio da apresentação da prestação de contas no prazo e forma devidos.  
12.	Encaminhamento: audiência. 
13.	Apesar de o tomador de contas haver incluído Ruben Dario Leme Cavalheiro como responsável neste processo, após análise realizada sobre a documentação acostada aos autos, conclui-se que sua responsabilidade deve ser excluída, uma vez que não há evidências de que tenha tido participação nas irregularidades aqui verificadas. 
14.	Em cumprimento ao pronunciamento da unidade (peça 86) , foram efetuadas citação e audiência dos responsáveis, nos moldes adiante: 
a)	Fabio Jose Gomes Leme Cavalheiro - promovida a citação e audiência do responsável, conforme delineado adiante: 
 
	Comunicação: Ofício 8057/2019 - Seproc (peça 90) 	 
Data da Expedição: 23/10/2019 
Data da Ciência: 24/10/2019 (peça 92) 
Nome Recebedor: Elvis Mariano de Lima 
Observação: Ofício enviado para o endereço do responsável, conforme pesquisa de endereço no Sistema CNPJ da Receita Federal. 
Fim do prazo para a defesa: 8/11/2019 

	Comunicação: Ofício 8058/2019 - Seproc (peça 91) 	 
Data da Expedição: 23/10/2019 

b)	Id Av Identidade Audiovisual Ltda - promovida a citação do responsável, conforme delineado adiante: 
Comunicação: Ofício 8056/2019 - Seproc (peça 89) 
Data da Expedição: 23/10/2019 
Data da Ciência: 24/10/2019 (peça 94) 
Nome Recebedor: Elvis Mariano da Silva 
Observação: Ofício enviado para o endereço do responsável, conforme pesquisa de endereço no Sistema CNPJ da Receita Federal 
Fim do prazo para a defesa: 8/11/2019 
 15.	Conforme Despacho de Conclusão das Comunicações Processuais (peça 101) , as providências inerentes às comunicações processuais foram concluídas.  
16.	Importante registrar que os responsáveis, ao tomarem conhecimento das citações, solicitaram, por meio de documento protocolado em 18/11/2019, prorrogação de prazo para apresentação das justificativas e respectivos documentos comprobatórios das despesas realizadas ou suspensão do feito, uma vez que estaria em andamento no âmbito da ANCINE requerimento para restauração do procedimento para a prestação de contas (peças 95-99) . 
17.	Por meio de termo juntado à peça 99, datado de 19/2/2020, foi autorizada a prorrogação prazo pelo período de 15 (quinze) dias, contados a partir de término do prazo inicialmente concedido, com novo vencimento ocorrido em 11/12/2019.  
18.	Transcorrido o prazo regimental, os responsáveis Fabio Jose Gomes Leme Cavalheiro e Id Av Identidade Audiovisual Ltda permaneceram silentes, devendo ser considerados reveis, nos termos do art. 12, §3º, da Lei 8.443/1992. 
ANÁLISE DOS PRESSUPOSTOS DE PROCEDIBILIDADE DA IN/TCU 71/2012 Avaliação de Viabilidade do Exercício do Contraditório e Ampla Defesa 
19.	Verifica-se que não houve o transcurso de mais de dez anos desde o fato gerador sem que tenha havido a notificação dos responsáveis pela autoridade administrativa federal competente (art. 6º, inciso II, c/c art. 19 da IN/TCU 71/2012, modificada pela IN/TCU 76/2016) , uma vez que o fato gerador da irregularidade sancionada ocorreu em 9/3/2015, e os responsáveis foram notificados sobre as irregularidades pela autoridade administrativa competente conforme abaixo: 
19.1. Fabio Jose Gomes Leme Cavalheiro, por meio do ofício acostado à peça 55, recebido em 17/5/2017, conforme AR (peça 59) . 
19.2. Id Av Identidade Audiovisual Ltda, por meio do ofício acostado à peça 44, entregue em  25/5/2016, conforme documento à peça 45. 
Valor de Constituição da TCE  
20.  Verifica-se, ainda, que o valor atualizado do débito apurado (sem juros) em 1/1/2017 é de R$ 255.417,00, portanto superior ao limite mínimo de R$ 100.000,00, na forma estabelecida conforme os arts. 6º, inciso I, e 19 da IN/TCU 71/2012, modificada pela IN/TCU 76/2016.  
OUTROS PROCESSOS/DÉBITOS NOS SISTEMAS DO TCU COM OS MESMOS RESPONSÁVEIS 
21.	Informa-se que não foi encontrado débito imputável aos responsáveis em outros processos no Tribunal. 
22.	A tomada de contas especial está, assim, devidamente constituída e em condição de ser instruída. 
EXAME TÉCNICO 
Da validade das notificações: 
23.	Preliminarmente, cumpre tecer breves considerações sobre a forma como são realizadas as comunicações processuais no TCU. A esse respeito, destacam-se o art. 179, do Regimento Interno do TCU (Resolução 155, de 4/12/2002) e o art. 4º, inciso III, § 1º, da Resolução TCU 170, de 30 de junho de 2004, in verbis: 
Art. 179. A citação, a audiência ou a notificação, bem como a comunicação de diligência, far-se-ão: 
I	- mediante ciência da parte, efetivada por servidor designado, por meio eletrônico, fac-símile, telegrama ou qualquer outra forma, desde que fique confirmada inequivocamente a entrega da comunicação ao destinatário; 
II	- mediante carta registrada, com aviso de recebimento que comprove a entrega no endereço do destinatário; 
III	- por edital publicado no Diário Oficial da União, quando o seu destinatário não for localizado 
 (...) 
Art. 3º As comunicações serão dirigidas ao responsável, ou ao interessado, ou ao dirigente de órgão ou entidade, ou ao representante legal ou ao procurador constituído nos autos, com poderes expressos no mandato para esse fim, por meio de: 
I	- correio eletrônico, fac-símile ou telegrama; 
II	- servidor designado; 
III	- carta registrada, com aviso de recebimento; 
IV	- edital publicado no Diário Oficial da União, quando o seu destinatário não for localizado, nas hipóteses em que seja necessário o exercício de defesa. 
Art. 4º. Consideram-se entregues as comunicações: 
I	- efetivadas conforme disposto nos incisos I e II do artigo anterior, mediante confirmação da ciência do destinatário; 
II	- realizadas na forma prevista no inciso III do artigo anterior, com o retorno do aviso de recebimento, entregue comprovadamente no endereço do destinatário; 
III	- na data de publicação do edital no Diário Oficial da União, quando realizadas na forma prevista no inciso IV do artigo anterior. 
§ 1º O endereço do destinatário deverá ser previamente confirmado mediante consulta aos sistemas disponíveis ao Tribunal ou a outros meios de informação, a qual deverá ser juntada ao respectivo processo. 
 (...) 
24.	Bem se vê, portanto, que a validade da citação via postal não depende de que o aviso de recebimento seja assinado pelo próprio destinatário da comunicação, o que dispensa, no caso em tela, a entrega do AR em "mãos próprias". A exigência da norma é no sentido de o Tribunal verificar se a correspondência foi entregue no endereço correto, residindo aqui a necessidade de certeza inequívoca.  
25.	Não é outra a orientação da jurisprudência do TCU, conforme se verifica dos julgados a seguir transcritos: 
São válidas as comunicações processuais entregues, mediante carta registrada, no endereço correto do responsável, não havendo necessidade de que o recebimento seja feito por ele próprio (Acórdão 3648/2013-TCU-Segunda Câmara, Relator Ministro JOSÉ JORGE) ; 
É prescindível a entrega pessoal das comunicações pelo TCU, razão pela qual não há necessidade de que o aviso de recebimento seja assinado pelo próprio destinatário. Entregando-se a correspondência no endereço correto do destinatário, presume-se o recebimento da citação. (Acórdão 1019/2008-TCU-Plenário, Relator Ministro BENJAMIN ZYMLER) ; 
As comunicações do TCU, inclusive as citações, deverão ser realizadas mediante Aviso de Recebimento - AR, via Empresa Brasileira de Correios e Telégrafos, bastando para sua validade que se demonstre que a correspondência foi entregue no endereço correto. (Acórdão 1526/2007-TCU-Plenário, Relator Ministro AROLDO CEDRAZ) . 
26. A validade do critério de comunicação processual do TCU foi referendada pelo Supremo Tribunal Federal, nos termos do julgamento do MS-AgR 25.816/DF, por meio do qual se afirmou a desnecessidade da ciência pessoal do interessado, entendendo-se suficiente a comprovação da entrega do "AR" no endereço do destinatário: 
Ementa: agravo regimental. Mandado de segurança. Desnecessidade de intimação pessoal das decisões do tribunal de contas da união. art. 179 do regimento interno do TCU. Intimação do ato impugnado por carta registrada, iniciado o prazo do art. 18 da lei nº 1.533/51 da data constante do aviso de recebimento. Decadência reconhecida. Agravo improvido. 
O envio de carta registrada com aviso de recebimento está expressamente enumerado entre os meios de comunicação de que dispõe o Tribunal de Contas da União para proceder às suas intimações.  O inciso II do art. 179 do Regimento Interno do TCU é claro ao exigir apenas a comprovação da entrega no endereço do destinatário, bastando o aviso de recebimento simples.  
Da revelia dos responsáveis Fabio Jose Gomes Leme Cavalheiro e Id Av Identidade Audiovisual Ltda. 
27.	No caso vertente, a citação de cada um dos responsáveis se deu em endereço proveniente de pesquisa de endereço realizada pelo TCU (vide parágrafos acima) no Sistema CNPJ da Receita Federal. A entrega dos ofícios citatórios nesses endereços ficou comprovada conforme detalhamento a seguir: 
27.1. Fabio Jose Gomes Leme Cavalheiro, ofício 8057/2019 - Seproc (peça 90) e ofício 8058/2019 - Seproc (peça 91) , no endereço verificado no Sistema CNPJ da Receita Federal, com AR recebidos às peças 92 e 93. 
27.2. Id Av Identidade Audiovisual Ltda, ofício 8056/2019 - Seproc (peça 89) , no endereço verificado no Sistema CNPJ da Receita Federal, com AR recebido à peça 94. 
28.	Nos processos do TCU, a revelia não leva à presunção de que seriam verdadeiras todas as imputações levantadas contra os responsáveis, diferentemente do que ocorre no processo civil, em que a revelia do réu opera a presunção da verdade dos fatos narrados pelo autor (Acórdão 1009/2018-TCU-Plenário, Relator: BRUNO DANTAS; 2369/2013 - TCU - Plenário, Relator: BENJAMIN ZYMLER e 2449/2013 - TCU - Plenário, Relator: BENJAMIN ZYMLER) . Dessa forma, a avaliação da responsabilidade do agente não pode prescindir da prova existente no processo ou para ele carreada. 
29.	Ao não apresentar sua defesa, os responsáveis deixaram de produzir prova da regular aplicação dos recursos sob sua responsabilidade, em afronta às normas que impõem aos gestores públicos a obrigação legal de, sempre que demandados pelos órgãos de controle, apresentar os documentos que demonstrem a correta utilização das verbas públicas, a exemplo do contido no art. 93 do Decreto-Lei 200/1967: "Quem quer que utilize dinheiros públicos terá de justificar seu bom e regular emprego na conformidade das leis, regulamentos e normas emanadas das autoridades administrativas competentes."  
30.	Mesmo as alegações de defesa não sendo apresentadas, considerando o princípio da verdade real que rege esta Corte, procurou-se buscar, em manifestações dos responsáveis na fase interna desta Tomada de Contas Especial, se havia algum argumento que pudesse ser aproveitado a seu favor, o que não ocorreu.  
31.	De todo modo, cabe registrar que os responsáveis, ao tomarem conhecimento das citações, solicitaram, por meio de documento protocolado em 18/11/2019, prorrogação de prazo para apresentação das justificativas e respectivos documentos comprobatórios das despesas realizadas ou suspensão do feito, uma vez que estaria em andamento no âmbito da Agência Nacional de Cinema (ANCINE) requerimento para restauração do procedimento para a prestação de contas (peças 95-99) . 
32.	No âmbito do referido documento, os responsáveis alegaram os inúmeros obstáculos observados na execução do objeto, incluindo a captação de menos de 20% do valor inicial previsto para o projeto, os quais provocaram inúmeras solicitações de prorrogação de prazo para conclusão junto à ANCINE. 
33.	Além disso, alegaram que conseguiram concluir o documentário somente no primeiro semestre de 2017, com imediata solicitação de emissão do CPB-Certificado de Produto Brasileiro, envolvendo mais de 20 exibições públicas gratuitas em espaços abertos em várias cidades do Brasil. 
34.	Inobstante todas essas alegações, apresentadas sem o acompanhamento de nenhum elemento probatório, o fato é que, autorizada por esta Corte a prorrogação do prazo para apresentação da prestação de contas, com a documentação pertinente, nada mais foi anexado aos autos, nem mesmo notícias acerca do prosseguimento da análise pela ANCINE, conforme requerimento anexado aos autos.  
35.	Desse modo, não há elementos para que se possa efetivamente aferir e reconhecer a ocorrência de boa-fé na conduta dos responsáveis, podendo este Tribunal, desde logo, proferir o julgamento de mérito pela irregularidade das contas, conforme os termos dos §§ 2º e 6º do art. 202 do Regimento Interno do TCU. (Acórdão 2064/2011-TCU-Primeira Câmara (relator: Ubiratan Aguiar) , 6.182/2011-TCU-1ª Câmara (relator: Weber de Oliveira) , 4.072/2010-TCU-1ª Câmara (Relator: Valmir Campelo) , 1.189/2009-TCU-1ª Câmara (Relator: Marcos Bemquerer) , 731/2008-TCU-Plenário (Relator: Aroldo Cedraz) . 
36.	Dessa forma, os responsáveis Fabio Jose Gomes Leme Cavalheiro e Id Av Identidade Audiovisual Ltda devem ser considerados reveis, nos termos do art. 12, §3º, da Lei 8.443/1992, devendo as contas serem julgadas irregulares, condenando-os solidariamente ao débito apurado e aplicando-lhes a multa prevista no art. 57 da Lei 8.443/1992. 
Prescrição da Pretensão Punitiva 
37.	Vale ressaltar que a pretensão punitiva do TCU, conforme Acórdão 1441/2016-TCU-Plenário, Relator: Benjamin Zymler, que uniformizou a jurisprudência acerca dessa questão, subordina-se ao prazo geral de prescrição indicado no art. 205 do Código Civil, que é de dez anos, contado da data de ocorrência da irregularidade sancionada, nos termos do art. 189 do Código Civil, sendo este prazo interrompido pelo ato que ordenar a citação, a audiência ou a oitiva dos responsáveis. 
38.	No caso em exame, não ocorreu a prescrição, uma vez que a irregularidade sancionada ocorreu em 9/3/2015, e o ato de ordenação da citação ocorreu em 27/8/2019. 
Cumulatividade de multas  
39.	Quanto à possibilidade de aplicação cumulativa das multas dos arts. 57 e 58, inciso I, da Lei 8.443/1992, ainda que seja adequada a realização de citação e audiência do responsável, por força do disposto no art. 209, §4º, do Regimento Interno do TCU, o Tribunal reconhece que existe relação de subordinação entre as condutas de "não comprovação da aplicação dos recursos" e de "omissão na prestação de contas", sendo a primeira consequência da segunda, o que enseja, na verificação das duas irregularidades, a aplicação da multa do art. 57, com o afastamento da multa do art. 58, inciso I, em atenção ao princípio da absorção (Acórdão 9579/2015-TCU-Segunda Câmara, Relator Ministro Vital do Rêgo; Acórdão 2469/2019-TCU-Primeira Câmara, Relator Ministro Augusto Sherman) . 
40.	Conforme leciona Cezar Bitencourt (Tratado de Direito Penal: parte geral - 8ª Edição - São Paulo: Saraiva, 2003. Pg. 565) , na absorção, " (...) a pena do delito mais grave absorve a pena do delito menos grave, que deve ser desprezada". No caso concreto, a "omissão no dever de prestar contas", embora seja uma irregularidade autônoma, funciona como fase ou meio para a consecução da "não comprovação da aplicação dos recursos", havendo clara relação de interdependência entre essas condutas. Dessa forma, recaindo as duas ocorrências num mesmo gestor, deve prevalecer a pena do delito mais grave, qual seja, a multa do art. 57, da Lei 8.443/1992. 
41.	Cumpre observar, ainda, que a conduta dos responsáveis, consistente nas irregularidades "não comprovação da boa e regular aplicação dos recursos federais repassados em face da omissão no dever de prestar contas" e "não cumprimento do prazo para apresentação de prestação de contas pelo gestor dos recursos", configura violação não só às regras legais, mas também aos princípios basilares da administração pública, eis que, em última análise, ocorre o comprometimento da necessária satisfação à sociedade sobre o efetivo emprego dos recursos públicos postos à disposição da municipalidade, por força do instrumento de repasse em questão. Nesses casos, em que fica evidente a falta de transparência e lisura, não há como afastar as suspeitas sempre presentes de que a totalidade dos recursos públicos federais, transferida ao município, tenha sido integralmente desviada, em prol de gestor ímprobo, ou de pessoas por ele determinadas, a revelar grave inobservância de dever de cuidado no trato com a coisa pública, isto é, ato praticado com culpa grave, pois, na espécie, a conduta do responsável se distancia daquela que seria esperada de um administrador público minimante diligente, num claro exemplo de erro grosseiro a que alude o art. 28 do Decreto-lei 4.657/1942 (Lei de Introdução às Normas do Direito Brasileiro) , incluído pela Lei 13.655/2018 (Acórdão 1689/2019-TCU-Plenário, Relator: Ministro AUGUSTO NARDES; Acórdão 2924/2018-TCU-Plenário, Relator: Ministro JOSÉ MUCIO MONTEIRO; Acórdão 2391/2018-TCU-Plenário, Relator: Ministro BENJAMIN ZYMLER) .  
CONCLUSÃO 
42.	Em face da análise promovida na seção "Exame Técnico", verifica-se que os responsáveis Fabio Jose Gomes Leme Cavalheiro e Id Av Identidade Audiovisual Ltda. não lograram comprovar a boa e regular aplicação dos recursos, instados a se manifestar, optaram pelo silêncio, configurando a revelia, nos termos do §3º, do art. 12, da Lei 8.443/1992. Ademais, inexistem nos autos elementos que demonstrem a boa-fé dos responsáveis ou a ocorrência de outras excludentes de culpabilidade. 
43.	Vale ressaltar que a jurisprudência pacífica nesta Corte é no sentido da imprescritibilidade das ações de ressarcimento ao erário (Súmula TCU 282) . Dessa forma, identificado dano ao erário, deve-se instaurar e julgar o processo de tomada de contas especial para responsabilizar seus agentes causadores, respeitando o direito ao contraditório e à ampla defesa, independentemente de quando ocorreram os atos impugnados. 
44.	Verifica-se também que não houve a prescrição da pretensão punitiva, conforme análise já realizada. 
45.	Tendo em vista que não constam dos autos elementos que permitam reconhecer a boa-fé dos responsáveis, sugere-se que as suas contas sejam julgadas irregulares, nos termos do art. 202, § 6º, do Regimento Interno do TCU, com a imputação do débito atualizado monetariamente e acrescido de juros de mora, nos termos do art. 202, §1º do Regimento Interno do TCU, descontado o valor eventualmente recolhido, com a aplicação da multa prevista no art. 57 da Lei 8.443/1992. 
46.	Por fim, como não houve elementos que pudessem modificar o entendimento acerca das irregularidades em apuração, mantém-se a matriz de responsabilização presente na peça 83. 
PROPOSTA DE ENCAMINHAMENTO 
47. 	Diante do exposto, submetemos os autos à consideração superior, propondo ao Tribunal: 
a)	considerar revéis os responsáveis Fabio Jose Gomes Leme Cavalheiro (CPF: XXX.303.048-XX) e Id Av Identidade Audiovisual Ltda (CNPJ: 08.788.322/0001-59) , para todos os efeitos, dando-se prosseguimento ao processo, com fulcro no art. 12, § 3º, da Lei 8.443/1992;  
b)	excluir da relação processual Ruben Dario Leme Cavalheiro; 
c)	julgar irregulares, nos termos dos arts. 1º, inciso I, 16, inciso III, alíneas a e c, da Lei 8.443/1992, c/c os arts. 19 e 23, inciso III, da mesma Lei, as contas dos responsáveis Fabio Jose Gomes Leme Cavalheiro (CPF: XXX.303.048-XX) e Id Av Identidade Audiovisual Ltda (CNPJ: 08.788.322/000159) , condenando-os solidariamente ao pagamento da importância a seguir especificada, atualizada monetariamente e acrescida dos juros de mora, calculada a partir da data discriminada até a data da efetiva quitação do débito, fixando-lhes o prazo de quinze dias, para que comprovem, perante o Tribunal, o recolhimento da referida quantia aos cofres da Agência Nacional do Cinema, nos termos do art. 23, inciso III, alínea "a", da citada lei, c/c o art. 214, inciso III, alínea "a", do Regimento Interno do TCU.   
Débito relacionado ao responsável Fabio Jose Gomes Leme Cavalheiro (CPF: XXX.303.048-XX) em solidariedade com Id Av Identidade Audiovisual Ltda (CNPJ: 08.788.322/000159) : 
	Data de ocorrência 
	Valor histórico (R$)  

	23/11/2012 
	190.000,00 

Valor atualizado do débito (com juros) em 3/9/2020: R$ 321.574,20 
d)	aplicar individualmente aos responsáveis Fabio Jose Gomes Leme Cavalheiro (CPF: XXX.303.048-XX) e Id Av Identidade Audiovisual Ltda (CNPJ: 08.788.322/0001-59) , a multa prevista no art. 57 da Lei 8.443/1992 c/c o art. 267 do Regimento Interno do TCU, fixando-lhes o prazo de quinze dias, a contar da notificação, para que comprovem, perante o Tribunal (art. 214, III, alínea "a", do Regimento Interno do TCU) , o recolhimento da dívida aos cofres do Tesouro Nacional, atualizada monetariamente desde a data do acórdão que vier a ser proferido por este Tribunal até a do efetivo recolhimento, se pagas após o vencimento, na forma da legislação em vigor; 
e)	autorizar, desde logo, a cobrança judicial das dívidas, caso não atendidas a notificação, na forma do disposto no art. 28, inciso II, da Lei 8.443/1992; 
f)	autorizar também, desde logo, se requerido, com fundamento no art. 26, da Lei 8.443, de 1992, c/c o art. 217, §§ 1º e 2º do Regimento Interno do TCU, o parcelamento da (s) dívida (s) em até 36 parcelas, incidindo, sobre cada parcela, corrigida monetariamente, os correspondentes acréscimos legais, fixando-lhe o prazo de quinze dias, a contar do recebimento da notificação, para comprovar, perante o Tribunal, o recolhimento da primeira parcela, e de trinta dias, a contar da parcela anterior, para comprovar os recolhimentos das demais parcelas, devendo incidir, sobre cada valor mensal, atualizado monetariamente, os juros de mora devidos, no caso do débito, na forma prevista na legislação em vigor, alertando os responsáveis de que a falta de comprovação do recolhimento de qualquer parcela importará o vencimento antecipado do saldo devedor, nos termos do § 2º do art. 217 do Regimento Interno deste Tribunal;  
g)	esclarecer ao responsável Fabio Jose Gomes Leme Cavalheiro (CPF: XXX.303.048-XX) que, caso se demonstre, por via recursal, a correta aplicação dos recursos, mas não se justifique a omissão da prestação de contas, o débito poderá ser afastado, mas permanecerá a irregularidade das contas, dando-se ensejo à aplicação da multa prevista no art. 58, inciso I, da Lei 8.443/1992; 
h)	enviar cópia do Acórdão a ser prolatado à Procuradoria da República no Estado de SP, nos termos do § 3º do art. 16 da Lei 8.443/1992, c/c o § 7º do art. 209 do Regimento Interno do TCU, para adoção das medidas cabíveis; e 
i)	enviar cópia do Acórdão que vier a ser proferido ao Agência Nacional do Cinema e aos responsáveis, para ciência; 
j)	informar à Procuradoria da República no Estado de SP, à Agência Nacional do Cinema e aos responsáveis que a presente deliberação, acompanhada do Relatório e do Voto que a fundamenta, está disponível para a consulta no endereço www.tcu.gov.br/acordaos, além de esclarecer que, caso requerido, o TCU poderá fornecer sem custos as correspondentes cópias, de forma impressa; e 
k) informar à Procuradoria da República no Estado de SP que, nos termos do parágrafo único do art. 62 da Resolução TCU 259/2014, os procuradores e membros do Ministério Público credenciados nesta Corte podem acessar os presentes autos de forma eletrônica e automática, ressalvados apenas os casos de eventuais peças classificadas como sigilosas, as quais requerem solicitação formal: 
3.	O Ministério Público junto ao TCU, na pessoa da Procuradora-Geral Cristina Machado da Costa e Silva, pronunciou-se de acordo com a proposta da Sefip, em cota singela, por meio do Parecer à peça 105, verbis:
Esta representante do Ministério Público de Contas manifesta-se de acordo com a proposta formulada pela Secex-TCE à peça 102. Sugere-se, no entanto, que o recolhimento do débito seja efetuado aos cofres do Fundo Nacional de Cultura, ao invés dos cofres da Agência Nacional do Cinema, tendo em vista que os recursos foram captados com fundamento no art. 1.º-A da Lei n.º 8.685/1993 (Lei do Audiovisual) , de forma a atrair a incidência dos §§ 7.º e 8.º daquele dispositivo. 
É o relatório.

não há

Procuradora-Geral Cristina Machado da Costa e Silva.

TOMADA DE CONTAS ESPECIAL. INCENTIVO À CULTURA. ANCINE. OMISSÃO NO DEVER DE PRESTAR CONTAS. PEDIDO DE PRORROGAÇÃO DE PRAZO. REVELIA. AUSÊNCIA DE PRESCRIÇÃO. EXCLUSÃO DE UM DOS RESPONSÁVEIS. CONTAS IRREGULARES. DÉBITO. MULTA.

TOMADA DE CONTAS ESPECIAL (TCE)

Secretaria de Controle Externo de Tomada de Contas Especial (SecexTCE).

Relato a presente tomada de contas especial em razão de sorteio realizado nos termos do art. 18 da Resolução TCU 175/2005 (peça 82) .
2.	Em exame tomada de contas especial instaurada pela Agência Nacional do Cinema/Ancine, em desfavor de Fabio Jose Gomes Leme Cavalheiro e Id Av Identidade Audiovisual Ltda., em razão da omissão no dever de prestar contas dos recursos captados por força do projeto cultural Pronac 090321, intitulado "E Agora? O Tráfico de Aves Silvestres no Brasil".
3.	O objetivo do projeto consistia a realização de documentário cinematográfico de 90 minutos abordando as vertentes do problema do tráfico de animais silvestres no Brasil, aprovado e autorizado pela Deliberação-Ancine 218/2009 (peça 7) , permitindo a captação de recursos financeiros na forma de incentivos, doações ou patrocínios (Mecenato) , conforme autorizado pela Lei 8.685/1993 (Lei do Audiovisual) .
4.	O tomador de contas (peça 77) concluiu pelo prejuízo no valor total captado de R$ 190.000,00, impondo-se a responsabilidade solidária de Fábio José Gomes Leme Cavalheiro e Ruben Dario Leme Cavalheiro, proponentes, e da pessoa jurídica Id Av Identidade Audiovisual Ltda., executora do projeto. 
5.	Após a regular autuação e processamento da tomada de contas especial, os autos aportaram neste TCU, e foram feitas as citações e audiências dos responsáveis, em razão da não demonstração da boa e regular aplicação dos recursos federais recebidos, com prazo para execução do projeto de 15/12/2009 a 8/11/2014 e do não cumprimento do prazo para apresentação das respectivas contas, cujo termo final encerrou-se em 8/3/2015.
6.	Os responsáveis, após tomarem conhecimento das comunicações, requereram prorrogação de prazo para apresentação das justificativas e respectivos documentos comprobatórios (peças 95-98) , o que foi concedido pela unidade técnica, mediante delegação de competência por mim concedida e com base no art. 183 do Regimento Interno do TCU, com prazo final em 11/12/2019.	
7.	Na instrução transcrita no relatório precedente, a Secex-TCE, diante do silêncio do Sr. Fabio Jose Gomes Leme Cavalheiro e Id Av Identidade Audiovisual Ltda., propõe: i) atestar a correta comunicação processual feita aos responsáveis e reconhecer a ausência de prescrição da pretensão punitiva; ii) considerar revéis os responsáveis, dando-se prosseguimento ao processo, nos termos do art. 12., § 3º, da Lei 8.443/1992; iii) excluir da relação processual o Sr. Ruben Dario Leme Cavalheiro, em virtude da ausência de evidências nos autos de que tenha tido participação na má aplicação dos recursos; iv) julgar irregulares as contas de Fábio José Gomes Leme Cavalheiro e Id Av Identidade Audiovisual Ltda., imputando-lhes débito solidário pelo valor total captado e aplicando-lhes a multa individual do art. 57 da Lei Orgânica do TCU. 
8.	O MPTCU, em parecer à peça 105, também transcrito no relatório, manifestou-se de conformidade com a proposta técnica, sugerindo, entretanto, que o recolhimento do débito seja efetuado aos cofres do Fundo Nacional de Cultura, ao invés dos cofres da Ancine, visto que os recursos foram captado com base na Lei do Audiovisual (Lei 8.685/1993) .
9.	Acolho os fundamentos da Secex-TCU, os quais incorporo às minhas razões de decidir, complementados pela sugestão da douta representante do MP/TCU.
10.	De fato, verifico que foram tomadas todas as medidas administrativas saneadoras para fins de regularizar o cumprimento do objeto e respectiva prestação de contas pelos responsáveis, com a garantia do devido processo legal e do contraditório.
11.	Conforme se depreende do relatório do tomador de contas (peça 77, p. 4-5) , diversas comunicações foram dirigidas aos responsáveis ainda durante a fase interna desta TCE, em 20/4/2015, 30/7/2015, 10/11/2015, 4/1/2016, 12/4/2016, 22/6/2016 e finalmente em 9/5/2017 com a comunicação da não aprovação das contas e determinação para recolhimento integral do débito (peças 55-56) , sem resposta satisfatória ou encaminhamento de documentação idônea.  
12.	No âmbito do TCU, os responsáveis foram citados para se manifestarem (peças 44-45, 55, 59, tendo inclusive requerido prorrogação de prazo para resposta e encaminhamento da documentação pertinente (peças 95-98) . No entanto, deixaram transcorrer in albis o prazo concedido, ou seja, não apresentaram suas alegações de defesa nem razões de justificativa, tampouco efetuaram o recolhimento do débito. Dessa forma, deve ser declarada a revelia, dando-se prosseguimento ao processo, de acordo com o art. 12, § 3º, da Lei 8.443/1992.
13.	Por meio do Acórdão 2763/2011-TCU-Plenário, relator o Ministro Augusto Sherman, o Tribunal firmou entendimento, posteriormente fixado na Súmula TCU 286, de que na hipótese em que a pessoa jurídica de direito privado seja convenente e beneficiária de transferências voluntárias de recursos federais, tanto a entidade privada como os seus dirigentes devem comprovar a regular aplicação dos recursos públicos. Esse entendimento foi estendido às hipóteses de captação de recursos com amparo na Lei 8.685/1993 (Lei do Audiovisual) , objeto destes autos, uma vez que se trata de recursos públicos oriundos de renúncia fiscal prevista em lei (Acórdão 322/2010-TCU-Plenário, relator Ministro Benjamin Zymler) .
14.	Nesse passo, ante a inexistência de elementos capazes de comprovar a boa e regular aplicação dos recursos ou reconhecer a boa-fé dos responsáveis, devem ser julgadas irregulares as contas da empresa Id Av Identidade Audiovisual Ltda. (CNPJ: 08.788.322/0001-59) e do Sr. Ruben Dario Leme Cavalheiro (CPF: 252.303.048-98) , condenando-os solidariamente ao pagamento do débito e aplicando-lhes a multa prevista no art. 57 da Lei 8.443/1992.
15.	Acrescento assistir razão ao Ministério Público de Contas no sentido de que o valor do débito deve ser recolhido aos cofres do Fundo Nacional de Cultura. Com efeito, o art. 1º-A, §§ 7º e 8º da Lei 8.685/1993 estabelece, litteris:
Art. 1º-A.  Até o ano-calendário de 2024, inclusive, as quantias referentes ao patrocínio à produção de obras audiovisuais brasileiras de produção independente, cujos projetos tenham sido previamente aprovados pela Ancine, poderão ser deduzidas do imposto de renda devido apurado:     (Redação dada pela Lei nº 14.044, de 2020) 
 (...) 
§ 7º  Os recursos dos programas especiais de fomento e dos projetos específicos da área audiovisual de que tratam os §§ 4º e 5º deste artigo poderão ser aplicados por meio de valores reembolsáveis ou não-reembolsáveis, conforme normas expedidas pela Ancine.           (Incluído pela Lei nº 11.505, de 2007) 
§ 8º  Os valores reembolsados na forma do § 7º deste artigo destinar-se-ão ao Fundo Nacional da Cultura e serão alocados em categoria de programação específica denominada Fundo Setorial do Audiovisual.              (Incluído pela Lei nº 11.505, de 2007) 
16.	Também não há que se reconhecer a prescrição decenal da pretensão punitiva, à luz do até hoje vigente Acórdão 1441/2016-TCU-Plenário, visto o prazo para apresentação da prestação de contas encerrou-se em 9/3/2015 e o ato que ordenou a citação ocorreu em 27/8/2019 (peça 86) . 
17.	Por fim, registro que apesar de o tomador de contas haver incluído o Sr. Ruben Dario Leme Cavalheiro como responsável neste processo, após análise realizada sobre a documentação acostada aos autos, conclui-se que sua responsabilidade deve ser excluída, uma vez que não há evidências de que tenha tido participação nas irregularidades aqui verificadas. Nesse sentido, o Sr. Ruben Dario Leme Cavalheiro não foi chamado aos autos para se manifestar.
18.	Ante o exposto, acolho a proposta da unidade técnica, ratificada pelo MP/TCU, com o ajuste referido no item 15 retro, e voto por que o Tribunal adote a minuta de acórdão que ora submeto à apreciação deste Colegiado.
TCU, Sala das Sessões, em 27 de abril de 2021.
RAIMUNDO CARREIRO 
Relator